ACORDAO-COMPLETO-2350432

ACÓRDÃO 3309/2019 ATA 15/2019 - SEGUNDA CÂMARA

VISTOS, relatados e discutidos estes autos em que se apreciam Embargos de Declaração opostos por Moris Arditti em face do Acórdão 944/2019-TCU-Segunda Câmara;
ACORDAM os Ministros do Tribunal de Contas da União, reunidos em Sessão da Segunda Câmara, diante das razões expostas pelo Relator, em:
9.1. com fundamento no art. 34 da Lei 8.443/1992, conhecer dos presentes Embargos de Declaração, para, no mérito, rejeitá-los, mantendo-se inalterados os termos do Acórdão 944/2019-TCU-Segunda Câmara;
9.2. dar ciência desta deliberação ao embargante e aos demais interessados.

Embargos de declaração opostos por Moris Arditti  em face do Acórdão 944/2019  TCU  2ª Câmara, o qual conheceu do recurso de reconsideração interposto pelo responsável, para no mérito, negar-lhe provimento

Segunda Câmara

Genius Instituto de Tecnologia.

3. Interessados/Responsáveis/Recorrentes:
3.1. Responsáveis: Carlos Eduardo Pitta (XXX.659.308-XX); Genius Instituto de Tecnologia (03.521.618/0001-95); Moris Arditti (XXX.407.378-XX).
3.2. Recorrente: Moris Arditti (XXX.407.378-XX).

13.1. Ministros presentes: Ana Arraes (Presidente), Augusto Nardes, Aroldo Cedraz (Relator) e Raimundo Carreiro.
13.2. Ministros-Substitutos presentes: Marcos Bemquerer Costa e André Luís de Carvalho.

Moris Arditti

PRU-3

CARLOS EDUARDO PITTA

AROLDO CEDRAZ

Ministro Aroldo Cedraz.

Trata-se de Embargos de Declaração opostos por Moris Arditti (peça 101) em face do Acórdão 944/2019-TCU-Segunda Câmara, o qual conheceu do Recurso de Reconsideração interposto pelo responsável, para, no mérito, negar-lhe provimento.
Cabe mencionar que a supracitada decisão manteve os exatos termos do Acórdão 3605/2017-TCU-Segunda Câmara, o qual condenou o ora embargante em débito, no montante histórico de R$ 765.492,36, e aplicou-lhe multa de R$ 350.000,00, pela não comprovação da boa e regular aplicação dos recursos federais transferidos à entidade no âmbito do Convênio 01.07.0547.00 destinado à execução do "Laboratório de verificação da conformidade dos receptores de sinais de TV Digital", no valor total de R$ R$ 765.492,36.
Em síntese, a peça recursal apresenta a seguinte argumentação:
2.1. Ocorreu a prescrição da condenação de ressarcimento e da pretensão punitiva desta Corte de Contas.
2.1.1. Alega neste ponto que a presente TCE "deve ser suspensa até o julgamento em definitivo da Repercussão Geral dos autos do Recurso Extraordinário 636.886/AL, em trâmite no Supremo Tribunal Federal, que reconheceu a repercussão geral da controvérsia relativa à prescritibilidade da pretensão de ressarcimento ao erário fundada em decisão do Tribunal de Contas".
2.1.2. Defende que "é cediço que o Código de Processo Civil é aplicável aos feitos do TCU, de forma subsidiária ou suplementar, consoante seu art. 15. 2 Ainda, o art. 1.035, § 5º, referente ao instituto da repercussão geral, não faz distinção entre demanda judicial ou administrativa, aplicando-se, portanto, à esfera administrativa".
2.1.3. Aponta que, "em primeiro lugar, o art. 37, § 5º, da Constituição Federal prescreve, claramente, que são as ações judiciais de ressarcimento ao erário que são imprescritíveis, o que não inclui os procedimentos do TCU", colacionando jurisprudências do STJ sobre o tema.
2.1.4. Argumenta que, "em segundo lugar, não se pode admitir que o cidadão seja obrigado a guardar documentos indefinidamente para a própria defesa, sob pena de ser responsabilizado a qualquer momento. O decurso de tempo inviabiliza o exercício da ampla defesa e do contraditório, pois impossibilita a comprovação das alegações de defesa, pois impossibilita a comprovação das alegações de defesa".
2.1.5. Aponta que "as demais normas de Direito Público prescrevem que, tanto o administrado quanto a Administração, devem agir no prazo de 5 (cinco) anos. Sendo assim, em analogia às normas de Direito Público, os Tribunais Superiores e o próprio TCU têm aplicado o prazo quinquenal para o exercício das pretensões correlatas à atuação dos Tribunais de Contas", colacionando excertos de decisões sobre o tema.
2.1.6. Aduz que, "por último, e não menos importante, no que se refere à prescrição da punibilidade nas ações dos Tribunais de Contas, aplica-se o prazo prescricional de 5 (cinco) anos previsto na Lei nº 9.873/99", colacionando jurisprudência sobre o tema.
2.1.7. Conclui a preliminar "considerando que (i) o marco inicial para fins de computo prescricional foi a data final para a apresentação da prestação de contas, em dezembro de 2009 - conforme Cláusula Nona do Convênio - e que (ii) o marco final foi a data da citação do Embargante na presente Tomada de Contas Especial, em junho de 2015, perfazendo quase 6 (seis) anos, as condenações ora imputadas são indevidas, uma vez que o prazo para o exercício da fiscalização pelo Tribunal de Contas estava prescrito".
2.2. Omissão contida do r. Acórdão embargado
2.2.1. Aduz que "para que o r. Acórdão possa surtir seus efeitos típicos, necessário essa C. Corte de Contas se manifestar quanto à omissão ocorrida em sede de julgamento de Recurso de Reconsideração, no tocante à alegada inexistência de dano ao erário.".
2.2.2. Alega que "a prestação de contas extemporânea não pode ensejar o ressarcimento das verbas efetivamente utilizadas no escopo conveniado, entendendo que elementos no processo administrativo demonstram que o GENIUS executou o objeto".
2.2.3. Alega que "o ressarcimento do valor total do Convênio configurar-se-á enriquecimento ilícito da Administração Pública. Ora, o GENIUS deve ser indenizado pela execução do objeto, até mesmo na hipótese de invalidação do Convênio, consoante parágrafo único do art. 59 da Lei 8.666/1993".
2.3. Obscuridades contidas no v. Acórdão embargado
2.3.1. Argumenta que "o r. Acórdão contém obscuridades que, devido a sua ocorrência, impedem a correta intelecção dos termos proferidos por essa Corte de Contas, quais sejam: (i) da existência ou não de ato administrativo praticado pela FINEP; e (ii) da existência do direito/benefício do GENIUS que consiste no seu pagamento pela execução do objeto".
2.3.2. Segue aduzindo que "Data vênia, o r. Acórdão suscitou dúvidas de qual seria o posicionamento desta c. Câmara. No Acórdão afirmou-se que a Administração praticou ato administrativo (liberação dos recursos) , mas em momento posterior afirmou que "Há de se ter ato administrativo para que se opere a decadência [...]". Não é possível compreender com clareza a afirmação de que não há qualquer ato administrativo praticado, quando a FINEP praticou o ato administrativo constante na liberação dos recursos".
2.3.3. Para então concluir que "Estas afirmações suscitaram dúvida quando aplicadas ao caso concreto. Qual seria o entendimento desta e. Câmara no presente caso, tendo em vista que o GENIUS executou o objeto do Convênio e, portanto, teria direito ao pagamento perpetrado pelo repasse dos recursos?".
2.4. Necessidade de efeitos infringentes
2.4.1. Afirma que "diante dos vícios ora invocados, cumpre destacar que doutrina e jurisprudência firmaram entendimento no sentido de admitir a força modificativa e infringente dos Embargos Declaratórios com o fim de sanar omissões, contradições, obscuridades ou equívocos manifestos contidos no julgado embargado.", colacionando teses da doutrina e excertos de decisões sobre o tema.
2.5. Por fim, apresenta os seguintes requerimentos:
"33.1. Por questão de ordem pública, seja determinada a imediata suspensão dos autos até o julgamento final a Repercussão Geral no RE nº 636.886/AL;
33.2. Seja declarada a prescrição das condenações imputadas ao Embargante, determinando-se o arquivamento;
33.3. Subsidiariamente, sejam os presentes Embargos de Declaração conhecidos e providos, para sanar os vícios ora apontados, com a modificação do julgado para afastar a suposta ocorrência de dano ao erário e declarar a ocorrência de decadência administrativa."
É o Relatório.

8.1. Amauri Feres Saad (261859/OAB-SP) e outros, representando Genius Instituto de Tecnologia e Moris Arditti.

Procurador Marinus Eduardo De Vries Marsico.

TOMADA DE CONTAS ESPECIAL. CONVÊNIO COM A GENIUS INSTITUTO DE TECNOLOGIA PARA A EXECUÇÃO DO "LABORATÓRIO DE VERIFICAÇÃO DA CONFORMIDADE DOS RECEPTORES DE SINAIS DE TV DIGITAL". OMISSÃO NO DEVER DE PRESTAR CONTAS. CONTAS IRREGULARES. DÉBITO. MULTA. DETERMINAÇÃO. RECURSO DE RECONSIDERAÇÃO. CONHECIMENTO. RAZÕES RECURSAIS INSUFICIENTES PARA ALTERAR O MÉRITO DO JULGADO. NEGATIVA DE PROVIMENTO DO RECURSO. EMBARGOS DE DECLARAÇÃO. Ausência de obscuridade, omissão ou contradição na decisão embargada. Rejeição. Comunicação.

TOMADA DE CONTAS ESPECIAL (TCE)

Secretaria de Recursos (Serur); Secretaria de Controle Externo de Tomada de Contas Especial (SecexTCE).

Conforme informado no Relatório precedente, trata-se de Embargos de Declaração opostos por Moris Arditti (peça 101) em face do Acórdão 944/2019-TCU-Segunda Câmara, o qual conheceu do Recurso de Reconsideração interposto pelo responsável, para no mérito, negar-lhe provimento.
Cabe mencionar que a supracitada decisão manteve os exatos termos do Acórdão 3605/2017-TCU-Segunda Câmara, o qual condenou o ora embargante em débito, no montante histórico de R$ 765.492,36, e aplicou-lhe multa de R$ 350.000,00 pela não comprovação da boa e regular aplicação dos recursos federais transferidos à entidade no âmbito do Convênio 01.07.0547.00 destinado à execução do "Laboratório de verificação da conformidade dos receptores de sinais de TV Digital", no valor total de R$ R$ 765.492,36.
Em síntese, o embargante alega que ocorreu a prescrição da condenação de ressarcimento e da pretensão punitiva, bem como a existência de omissão e obscuridades na decisão.
Pede que os embargos sejam conhecidos e seu o provimento, no sentido de seja determinada a imediata suspensão dos autos até o julgamento final a Repercussão Geral no RE nº 636.886/AL, para que depois seja declarada a prescrição das condenações a ele imputadas. Subsidiariamente, pede que se exima o recorrente de quaisquer responsabilidades sobre as irregularidades reconhecidas neste processo, e, em consequência, seja declarada a decadência administrativa.
Preliminarmente, entendo que os embargos podem ser conhecidos, uma vez que estão presentes requisitos de admissibilidade previstos nos artigos 32, inciso II, e 34 da Lei Orgânica do Tribunal de Contas da União, assim como os requisitos gerais do recurso (interesse, singularidade, tempestividade, legitimidade e adequação) .
Quanto ao mérito, percebo que todas as questões levantadas nesta fase foram integralmente analisadas por ocasião do julgamento do Recurso de Reconsideração do responsável.
As questões relativas à prescrição foram suficientemente tratadas no item 7 do voto condutor do Acórdão 944/2019-TCU-Segunda Câmara, conforme transcrição a seguir, não havendo qualquer impedimento de se operar com as normas vigentes enquanto pendentes eventuais decisões futuras do Poder Judiciário:
"7.	Reforço que, por força do art. 37, § 5º, da Constituição Federal, a jurisprudência remansosa desta Corte reconhece a imprescritibilidade das ações de ressarcimento ao Erário, como a discutida nestes autos. Nesse sentido, manifesta-se a Súmula 282 do TCU: 'As ações de ressarcimento movidas pelo Estado contra os agentes causadores de danos ao Erário são imprescritíveis'."
Importante consignar, também, que o Acórdão 1441/2016-TCU-Plenário apreciou incidente de uniformização de jurisprudência, fixando entendimento no sentido de que o prazo prescricional para a pretensão punitiva é, em regra decenal, contado da data de ocorrência da irregularidade e interrompido o ato que ordena a citação, conforme prescrito no Código Civil.
Assim, o próprio embargante reconhece que esse prazo não foi atingido no caso concreto, pois, na sua contagem, passaram menos de 6 anos entre a irregularidade e o ato que ordenou sua citação.
Quanto à alegada omissão acerca do cumprimento do objeto do convênio pela Genius e pelo recorrente, esclareço que o voto condutor do acórdão recorrido, em seus itens 8 e 9, tratou da ausência de prestação de contas por parte do recorrente e da Genius, o que, por óbvio, impossibilita a verificação do cumprimento do objeto, senão vejamos:
"8.	Em relação aos segundo e terceiro argumentos, não há nos autos indício que aponte para a impossibilidade de prestar contas. Conforme colacionado na própria peça recursal, os artigos 70 e 71 da Constituição Federal são claros ao trazer à responsabilidade todo aqueles que participem da gestão de recursos públicos, não eximindo os particulares que participem da relação, notadamente quando são dirigentes de entidade privada recebedora de recursos públicos mediante convênio.
9.	Ademais, conforme já consignado na jurisprudência desta corte (e.g Acórdão 2065/2014-TCU-Plenário e 9905/2011 - Segunda Câmara) , em face da natureza não contratual do ajuste, não se faz necessária a aplicação da teoria da desconsideração da personalidade jurídica para se fixar a responsabilidade do dirigente da entidade beneficiada com a transferência de recursos públicos. Em outras palavras, é dispensável a aplicação da teoria da desconsideração da personalidade jurídica para a responsabilização de pessoa física que atua como representante de organização que gere recursos públicos repassados por meio de transferências voluntárias se comprovado o dano ao Erário causado pela entidade e seus dirigentes."
Em relação à alegada decadência administrativa, cabem considerações semelhantes às já esposadas quanto à prescrição, uma vez que tal matéria está pacificada neste Tribunal, o que restou pontuado no julgado recorrido, conforme se vê a seguir:
"5.	Sobre o primeiro argumento, a jurisprudência desta corte é no sentido de que não incide o prazo decadencial previsto no art. 54 Lei 9.784/1999 sobre os atos de atividade finalística do TCU, dado que a sua natureza não é tipicamente administrativa, mas especial, porquanto inerente à jurisdição constitucional de controle externo (Acórdãos 78/2005, 3256/2012 e 3361/2013 TCU-Plenário, 3605/2017 - TCU - 2ª Câmara e 1742/2010-Primeira Câmara) ."
Ademais, todas as análises são suportadas pelo Relatório (peça 91) , o qual foi explicitamente e integralmente incorporado às minhas razões de decidir por ocasião do julgamento do Recurso de Reconsideração.
Assim, entendo que os Embargos de Declaração visam a complementar e aclarar a decisão embargada, produzindo apenas efeito integrativo. Sem dúvida, a finalidade principal do Recurso de Declaração é permitir o acabamento do julgado, a fim de que sejam aclaradas as obscuridades, eliminadas as contradições e supridas as omissões passíveis de terem ocorrido na deliberação embargada. Dessa forma, a via estreita destinada a essa espécie recursal não se presta ao reexame da matéria na forma pretendida pelo recorrente.
À vista dessas considerações, não assisti razão ao embargante, vez que ausentes os vícios alegados no acórdão recorrido. Rejeito, portanto, os embargos apresentados.
Ante o exposto, VOTO por que o Tribunal acolha a minuta de Acórdão que ora submeto à deliberação deste Colegiado.
TCU, Sala das Sessões Ministro Luciano Brandão Alves de Souza, em 14 de maio de 2019.
AROLDO CEDRAZ 
Relator